【裁判字號】    95,台上,4981
【裁判日期】    950908
【裁判案由】    擄人勒贖
【裁判全文】
最高法院刑事判決            九十五年度台上字第四九八一號
    上  訴  人  甲○○
                         23.
上列上訴人因擄人勒贖案件，不服台灣高等法院台中分院中華民
國九十五年六月二十二日第二審更審判決（九十四年度上更(一)字
第三九二號；起訴案號：台灣台中地方法院檢察署九十三年度偵
字第九八六四號），提起上訴，本院判決如下：
    主  文
上訴駁回。
    理  由
按刑事訴訟法第三百七十七條規定：上訴於第三審法院，非以判
決違背法令為理由，不得為之。是提起第三審上訴，應以原判決
違背法令為理由，係屬法定要件；如上訴理由狀並未依據卷內訴
訟資料具體指摘原判決不適用何種法則或如何適用不當，或所指
摘原判決違法情事，顯與法律規定得為第三審上訴理由之違法情
形不相適合時，均應認其上訴為違背法律上之程式，予以駁回。
本件原判決依憑證人乙○○、莊雅惠、何淵田、蔡宗熙之證詞，
共同被告何旭展（已判處罪刑確定）之供述及上訴人甲○○於警
詢、第一審偵、審時之供詞，暨民國九十三年五月二十八日上訴
人與何旭展警詢錄音帶勘驗筆錄、台中市警察局第三分局扣押筆
錄暨扣押物品目錄表、贓物認領保管收據、照片、房屋租賃契約
書、林陳興國民身分證影本、內政部警政署刑事警察局九十三年
十一月十二日刑醫字第０九三０一二八０七九號鑑驗書、上訴人
與何旭展、「阿財」、「阿龜」通話之監聽譯文、扣案新台幣（
下同）三百六十萬元、車牌號碼ＱＭ─九五八一號自用小客車、
乙○○所有之眼鏡一付、手銬一付、遙控器二個、鑰匙四支、七
Ｑ─六九九七號汽車鑰匙一付、乙○○所有之黑色拖鞋一雙、童
軍繩一條、黑色頭罩一個、米黃色膠帶二捲、米黃色紙膠帶一捲
、手銬鑰匙二支、黑色塑膠榔頭一支等證據資料，認定上訴人有
原判決事實欄所載之犯行，因而撤銷第一審之科刑判決，改判仍
論處上訴人共同意圖勒贖而擄人罪刑（有期徒刑七年六月），已
敘述其所憑之證據及認定之理由。對於上訴人於原審否認有擄人
勒贖之犯行，辯稱：「阿財」告訴伊被害人欠他錢，要伊幫他看
守被害人，伊不知道這是擄人勒贖，警詢筆錄警察有誘導訊問，
伊還沒有取贖，就已放人了，才被查到云云。如何為飾卸之詞，
不足採取。已依憑卷證資料，詳加指駁。並說明：上訴人於九十
三年五月二十六日確與何旭展前往取贖；何旭展於第一審翻異前
詞，改稱第一次取贖並未夥同上訴人一起去云云，無非迴護上訴
人之詞，要無足取。再取贖之地點係以在高速公路下丟包之方式
為之，顯與一般索債之情形不同，足以證明上訴人與何旭展對於
本件為一擄人勒贖案件，確有所悉；上訴人與何旭展辯稱：不知
係擄人勒贖云云，均係事後圖卸之詞，不足憑採；且敘明上訴人
與何旭展及潘輝豐、「阿財」、「阿龜」之間顯有犯意聯絡及行
為分擔，為共同正犯。並依乙○○、莊雅惠、蔡宗熙、何靖莉、
吳任芳之證詞及「阿財」以乙○○使用0000000000號
行動電話與乙○○兄長聯絡交付贖款之監聽譯文。說明潘輝豐在
第一審所稱受託處理債務云云，並非可信；至證人陳琳瑋、徐于
雯之證詞，則為附和潘輝豐供述之詞，尚難遽採。亦難以潘輝豐
已受不起訴處分，而為有利於上訴人之認定。並指明無再傳訊潘
輝豐調查之必要。復依乙○○、蔡宗熙之證詞及九十三年五月二
十七日十八時二十六分三秒0000000000號與0000
000000號行動電話之監聽內容、同月日十八時二十九分三
秒0000000000號與0000000000號行動電話
之監聽內容、同月日十八時三十一分六秒0000000000
號與0000000000號行動電話監聽內容，及台中市警察
局第三分局九十四年七月一日中分三刑字第０九四００二五三三
七號函，敘明上訴人並無依刑法第三百四十七條第五項前段之規
定減輕其刑之適用。所為合法之事實認定，俱有卷內證據資料足
憑，從形式上觀察，原判決並無違法之情形存在。上訴意旨略以
：(一)原判決認定上訴人有參與第一次之取贖，故為共同正犯。雖
上訴人與何旭展在警詢時均曾供稱於九十三年五月二十六日前往
第一次取贖，然二人就前往方式一節之供述不一；上訴人嗣後供
稱伊等駕駛七Ｐ─三九六八號自小客車，與警詢時所述車號，亦
不相同；上訴人於警詢中已表明不知何旭展該日係取贖款，僅叫
伊陪同前往勘查取贖路線；再觀之卷附通訊監察作業譯文摘要報
告表有關行動電話使用者之記載，亦足認第一次取贖時非由上訴
人駕駛車輛前往，堪認上訴人嗣後所稱僅前往勘查路線一節屬實
。何旭展於警詢中所稱與上訴人共同前往取贖，既與上訴人所述
有異，亦與監聽通訊內容不符，恐為迴護其他主謀。原判決未詳
究事證，對有利於上訴人之證據，亦未說明其不採之理由，顯有
違背證據法則及不備理由之違法。(二)原判決認定潘輝豐與乙○○
或莊朝棟、莊朝光、鍾天瑞之間，本無任何債權債務關係，無非
以乙○○及莊雅惠之證詞為依據。惟陳琳瑋、陳惠貞、陳雅菁及
徐于雯在乙○○家族經營刮刮樂詐騙集團任職被查獲後，因該集
團原允各支付一百五十萬元之安家費，遲未交付，乃委由潘輝豐
向乙○○索討六百萬元，業據潘輝豐、陳琳瑋、徐于雯分別證述
明確，可見確有債務糾紛；並有台灣桃園地方法院九十三年度簡
字第二九七號陳琳瑋等詐欺案件刑事判決書可憑；且莊朝光、莊
朝棟均有常業詐欺前科。益證集團確有允諾交付安家費之情事。
再觀之卷附通訊監察作業譯文摘要報告表所載00000000
00號電話與0000000000000號電話於九十三年五
月二十六日九時十二分十八秒、九時四分七秒之通話內容，與單
純擄人勒贖之對話有別，亦足認乙○○之兄莊朝光確實與人有財
務糾紛。況莊雅惠於九十三年六月五日警詢時亦陳稱潘輝豐留下
其行動電話號碼予莊朝棟供日後聯絡之用。足證本件乃潘輝豐等
人與乙○○兄弟間有債權債務糾紛，「阿財」、「阿龜」受潘輝
豐等人之委託，因而帶走乙○○欲處理債務問題，上訴人並無不
法所有之意圖，與刑法擄人勒贖之犯罪構成要件不符。原判決以
乙○○於警詢及第一審表示伊或兄長等家人，與潘輝豐並無債權
債務關係，認定乙○○家人未與他人有債務糾紛，要與經驗法則
有悖。且不採有利上訴人之證據，並未敘明其理由，亦有不適用
法則及理由不備之違法。(三)何旭展之警詢筆錄，係在警員不當誘
導之下製作，原審勘驗何旭展警詢時錄音內容，亦發現警察將答
案寓含問題內，以誘導何旭展為不實回答之情形。原判決依憑何
旭展於警詢中之自白，而為上訴人不利之認定，有違證據法則。
又警員何淵田在第一審證稱：上訴人供稱伊未參與犯罪計畫或謀
議，並稱不知全案之起因，僅事後幫助看管人質而已。足證上訴
人在警詢時所為不利於己之供述出於誘導所致；且上訴人警詢筆
錄之記載，亦與何淵田證述不符，當不得為認定有罪之依據。原
判決未說明上揭警詢筆錄可採為證據之理由，自有理由不備之違
法。(四)潘輝豐所涉案件，業經檢察官為不起訴處分確定。原判決
認定潘輝豐共同實施本件擄人勒贖之犯行，理由內復謂宜由檢察
官另行適法處理云云。實屬無據，顯有判決不適用法則之違法。
(五)依乙○○於原審之證詞，足認上訴人在釋放人質時，並不知房
屋週遭警察之狀況，警察在上訴人釋放人質前亦不知人質之確切
位置，直至人質經釋放並離開現場後，警方先發現乙○○再找到
上訴人；且觀之原判決所引用之監聽譯文，亦未有顯現取贖失敗
或警方查獲情形之對話內容。原判決未適用刑法第三百四十七條
第五項之減刑規定，認事用法，顯有違誤，並悖於論理法則云云
。按取捨證據及認定事實，乃事實審法院職權之行使，其對證據
證明力所為之判斷，苟係基於吾人日常生活之經驗，而未違背客
觀上應認為確實之定則，並已敘述其何以為此一判斷之理由者，
即不能指為違法。又按刑法第三百四十七條第五項規定「犯第一
項之罪未經取贖而釋放被害人者，得減輕其刑。」其立法用意除
鼓勵罪犯中止犯行外，另兼顧人質之安全，應具有自動釋放人質
之心意及實際釋放人質之事實，始得寬減其刑，如已案發，迫不
得已，始行釋放，或尚未釋放，即被查獲，均與上揭規定不符，
不得減輕其刑。原判決經綜合全部證據資料，本於事實審職權推
理作用，認定上訴人有共同參與原判決事實欄所載之擄人勒贖犯
行。已於理由內依憑證據，逐一論述，綦詳。關於上訴人有無參
與第一次取贖行為一節，上訴人嗣後雖或稱未前往探看何旭展是
否前往、或謂僅陪同何旭展勘查取贖路線，惟均未否認其在場之
事實。而警詢筆錄固記載上訴人稱伊駕駛七Ｐ─三九六八號自小
客前往（九十三年度聲字第三五號卷第八頁），然核之筆錄內容
，則係對上訴人針對警員詢以有無與何旭展駕駛該車號之車輛前
往取贖後之供詞，自不得以警員詢問內容錯引車輛號碼，遽認上
訴人有關曾開車前往之供詞，有何前後矛盾之處。再原審經提示
卷附通訊作業監察譯文並詢以有何意見後，何旭展稱（筆錄誤載
為被告均答）「因為電話是『阿財』交給我們用的，有很多人使
用。所以譯文裡面不全都是我們說的，因為會換來換去」；上訴
人則未回答（原審卷第二三二頁）。則通訊監察譯文上載電話號
碼，本不足為判斷究係何人使用之唯一依據。是原判決就上訴人
前後供詞，經與卷內證據資料相核結果，認定其中部分方與事實
相符，要無違法之可言。所為論斷，核與經驗法則及論理法則，
亦俱屬無違。再原判決理由已說明上訴人及何旭展之警詢筆錄，
其內容與錄音並無不符，且無誘導詢問之情形。又依憑卷附監聽
譯文所載「你馬上放他走，你人先走，事情已經裂了」，敘明上
訴人並非主動釋放乙○○，無從依刑法第三百四十七條第五項之
規定，減輕上訴人之刑。上訴意旨置原判決所為之明白論斷於不
顧，猶執已為原審指駁之陳詞爭辯，及對原審取捨證據與自由判
斷證據證明力之職權行使，徒以自己之說詞，泛指其為違法，自
非適法之第三審上訴理由。上訴意旨又以：縱認「阿財」等人犯
擄人勒贖罪，上訴人亦僅該當於幫助犯。原判決未詳究事證，對
有利於上訴人之證據，亦未說明其不採之理由，顯有違背證據法
則及不備理由之違法云云。按擄人勒贖罪，固以意圖勒贖而為擄
人之行為時即屬成立，但勒取贖款，係該罪之目的行為，在被擄
人未經釋放以前，其犯罪行為仍在繼續進行之中。是上訴人雖未
參與擄人，而其出面取贖，既屬實施勒贖行為之一部，即係在擄
人勒贖之繼續進行中，參與該罪之目的行為，自應認為共同正犯
。上訴人徒以主觀之見解，以其僅屬幫助犯，漫意指摘原判決違
背證據法則或有理由不備之違法，核與法律規定得為第三審上訴
理由之違法情形，不相適合。至其餘上訴意旨所執各詞，原判決
或已在理由中論斷綦詳，並無上訴意旨所指之違法情形；或係以
自己主觀之說詞，就原審採證認事之職權行使或與犯罪構成要件
無涉之枝節，漫為單純之事實上爭辯，亦難認係適法之第三審上
訴理由。衡以上述之說明，應認其上訴違背法律上之程式，予以
駁回。
據上論結，應依刑事訴訟法第三百九十五條前段，判決如主文。
中    華    民    國  九十五  年    九    月    八    日
                      最高法院刑事第十庭
                          審判長法官  洪  清  江
                                法官  石  木  欽
                                法官  李  伯  道
                                法官  林  勤  純
                                法官  陳  晴  教
      本件正本證明與原本無異
                                      書  記  官
中    華    民    國  九十五  年    九    月   十八   日
                                                      Ｊ


司法院資訊處製作；財團法人民間司法改革基金會備份。
